ACORDAO-COMPLETO-2436694

ACÓRDÃO 8329/2021 ATA 17/2021 - PRIMEIRA CÂMARA

VISTA, relatada e discutida esta tomada de contas especial instaurada pela Financiadora de Estudos e Projetos - Finep em razão de irregularidades na execução dos objetos e nas prestações de contas dos Convênios 2411/00 (23.01.0611.00) - Siafi 431943 e 3686/040 (01.05.0127.00) - Siafi 522272.
	ACORDAM os Ministros do Tribunal de Contas da União, reunidos em sessão da 1ª Câmara, diante das razões expostas pelo Relator, com fundamento nos arts. 1º, I, 12, § 3º, 16, II, "b" e "c", 19, 23, III, 26 e 28, II, da Lei 8.443/1992 e nos arts. 1º, I, 209, II e III, 210 e 214, III, "a", e 217, caput e § 2º, do Regimento Interno, em:
	9.1. considerar revel, para todos os efeitos, a Fundação de Desenvolvimento e Apoio à Pesquisa, Ensino e Extensão do Piauí;
9.2. acatar as alegações de defesa de Gildásio Guedes Fernandes e excluí-lo deste processo;
9.3. rejeitar as alegações de defesa de Herbert Brandão Lago (falecido) e de Gilberto Leal Serra e Silva;
9.4. julgar irregulares as contas da Fundação de Desenvolvimento e Apoio à Pesquisa, Ensino e Extensão do Piauí, de Herbert Brandão Lago (falecido) e de Gilberto Leal Serra e Silva e condenar este último e o espólio do primeiro ao pagamento ao Fundo Nacional de Desenvolvimento Científico e Tecnológico das quantias a seguir especificadas, atualizadas monetariamente e acrescidas dos juros de mora, calculados a partir das datas discriminadas, até a data do recolhimento:
9.4.1. Fundação de Desenvolvimento e Apoio à Pesquisa, Ensino e Extensão do Piauí, solidariamente com o espólio de Herbert Brandão Lago:
	Data
	Valor (R$) 

	04/03/2002
	8,00

	02/04/2002
	8,00

	18/04/2002
	4,50

	03/05/2002
	8,00

	04/06/2002
	8,00

	24/06/2002
	960,00

	02/07/2002
	8,00

	02/08/2002
	8,00

	03/09/2002
	8,00

	02/10/2002
	8,00

	04/11/2002
	8,00

	03/12/2002
	8,00

	03/01/2003
	8,00

	04/02/2003
	8,00

	25/04/2003
	2,50

	06/05/2003
	2.208,00

	25/06/2003
	12,00

	28/07/2003
	12,00

	26/08/2003
	12,00

	26/09/2003
	12,00

	28/10/2003
	12,00

	26/11/2003
	12,00

	29/12/2003
	12,00

	31/12/2003
	15,00

	30/01/2004
	3.520,82

	30/01/2004
	7.432,12

	30/01/2004
	15,00

	30/04/2004
	15,00

	31/05/2004
	15,00

	30/06/2004
	4,99

	TOTAL
	14.372,93

9.4.2. Fundação de Desenvolvimento e Apoio à Pesquisa, Ensino e Extensão do Piauí, solidariamente com Gilberto Leal Serra e Silva:
	Data
	Valor (R$) 

	10/07/2007
	129.000,39

9.5. fixar aos responsáveis prazo de 15 (quinze) dias, contado da notificação desta deliberação, para comprovar, perante o Tribunal o recolhimento das quantias acima indicadas;
9.6. autorizar, desde logo, a cobrança judicial das dívidas, caso não atendidas as notificações;
9.7. autorizar, caso requerido e o processo não haja sido remetido para cobrança judicial, o parcelamento da dívida em até 36 (trinta e seis) parcelas mensais e consecutivas;
9.8. fixar o vencimento da primeira parcela em 15 (quinze) dias, a contar do recebimento da notificação, e os das demais a cada 30 (trinta) dias, com incidência, sobre cada valor mensal, dos correspondentes acréscimos legais;
9.9. esclarecer aos responsáveis que a falta de recolhimento de qualquer parcela importará no vencimento antecipado do saldo devedor;
9.10 encaminhar cópia deste acórdão aos responsáveis, à Finep e ao Procurador-chefe da Procuradoria da República no Estado do Piauí, com a informação de que a íntegra do Relatório e do Voto que o fundamentam está disponível no endereço eletrônico www.tcu.gov.br/acordaos.

Tomada de contas especial instaurada pela Financiadora de Estudos e Projetos  Finep contra a Fundação de Desenvolvimento e Apoio à Pesquisa, Ensino e Extensão do Piauí  Fundape e seus ex-dirigentes em razão de irregularidades na execução dos objetos e na prestação de contas dos Convênios 2411/00 (23.01.0611.00)  Siafi 431943 e  3686/040 (01.05.0127.00)  Siafi 522272.

Primeira Câmara

Fundação de Desenvolvimento e Apoio à Pesquisa, Ensino e Extensão - Fundape

3. Responsáveis: Fundação de Desenvolvimento e Apoio à Pesquisa, Ensino e Extensão - Fundape (02.770.565/0001-83); Gilberto Leal Serra e Silva (XXX.044.973-XX); Gildásio Guedes Fernandes (XXX.579.563-XX) e Herbert Brandão Lago (XXX.066.513-XX - falecido)

13.1. Ministros presentes: Walton Alencar Rodrigues (Presidente), Benjamin Zymler, Vital do Rêgo e Jorge Oliveira (Relator).
13.2. Ministros-Substitutos presentes: Augusto Sherman Cavalcanti e Weder de Oliveira.

JORGE OLIVEIRA

Começo este relatório pela transcrição da instrução produzida na Secretaria de Controle Externo de Tomada de Contas Especial - Secex-TCE (peça 11) , na qual foram propostos os termos das citações realizadas neste processo, após aprovação pelos dirigentes daquela unidade técnica, em 14/9/2018 (peças 12 e 13) :
'1.	Cuidam os autos de tomada de contas especial instaurada pela Financiadora de Estudos e Projetos (Finep) , em desfavor da Fundação de Desenvolvimento e Apoio à Pesquisa, Ensino e Extensão do Piauí (Fundape) e dos Srs. Herbert Brandão Lago Presidente/Ordenador de Despesas (Gestão: 20/9/1999 a 3/6/2005) , Gildásio Guedes Fernandes Presidente/Ordenador de Despesas (Gestão: 3/6/2005 a 9/1/2009) e Gilberto Leal Serra e Silva Vice-Presidente/Ordenador de Despesas (Gestão: 23/5/2005 a 10/7/2007) , em razão da impugnação parcial das despesas dos Convênios 2411/00, Siafi 431943 (peça 1, pp. 53-63) e 3686/040, Siafi 522272 (peça 2, pp. 109-120) celebrados com a Fundação de Desenvolvimento e Apoio à Pesquisa, Ensino e Extensão do Piauí (Fundape) , conforme os seguintes objetos, vigências e valores: 
	Convênio (nº original) 
	Siafi nº 
	Objeto
	Vigência
 (peça 3, p. 245) 
	Valor

	2411/00 (23.01.0611.00) 
	431943
	'Projeto Alvenaria Estrutural com Blocos Estruturais Cerâmicos'
	20/12/2001 a 30/12/2003
	55.938,00

	3686/040 (01.05.0127.00) 
	522272
	'Projeto Cooperativo em Rede do Arranjo Produtivo de Opala na Região de Pedro II, PI'
	10/3/2005 a 10/7/2007
	390.300,00

HISTÓRICO
2.		Para a execução dos referidos convênios a Finep repassou os valores, conforme as Ordens Bancárias a seguir relacionadas (peça 3, p. 245) :
	 Convênio nº 
	Ordem bancária
	Data
	Valor

	2411/00 (Siafi 431943) 
	20020B000151
	15/1/2002
	28.438,00

		20020B001726
	1/8/2002
	27.500,00

	3686/040 (Siafi 522272) 
	20050B90137
	6/5/2005
	390.300,00

3.	Como fundamento para a instauração da tomada de contas especial, destacam-se os seguintes apontamentos:
3.1.	quanto ao Convênio 2411/00 (SSiafi 431943) , segundo o formulário para proposta de TCE 46/2016, de 17/5/2016 (peça 1, pp. 443-452) , a impugnação parcial das despesas foi decorrente das seguintes irregularidades: 
3.1.1.	 não devolução do saldo financeiro do instrumento;
3.1.2.	 irregularidade na execução do objeto; e
3.1.3. 	não utilização proporcional da contrapartida pactuada.
3.2.		quanto ao Convênio 3686/040 (SSiafi 522272) , segundo o Memo/DPC/472/2016, de 1/9/2016, a impugnação parcial de despesas em função das irregularidades a seguir (peça 3, pp. 46-48) : 
1. Equipamentos adquiridos não compatíveis com a relação de itens do convênio - R$ 1.034,00;
2. Realização de despesas em valor superior ao previsto na relação de itens - Rubrica 33 Passagens - Valor excedente R$ 46.776,21;
3. Pagamento de Diárias em favor de pessoal não relacionado na Equipe Executora do projeto - Valor R$ 77.817,09;
4. Não cumprimento dá contrapartida não financeira prevista - Proporcionalidade da contrapartida devida R$ 65.287,24;
5. Ausência de devolução do saldo do convênio - R$ 3.373; 06; 
Total do débito/Valor original R$ 194.287,60
4.	Foi dada oportunidade de defesa aos responsáveis, tendo em vista as seguintes comunicações: 
	Convênio 2411/00
 (nº original 23.01.0611.00) 
 (Siafi 431943) 
	Responsável
	Comunicação nº , data
	Assunto
	Peça, p.
	AR data (peça, p.) 

		Gilberto Leal Serra e Silva
	11.756/07, de 27/9/2007
	Solicita regularização de prestação de contas (PC) 
	1, 330-331
	Não encontrado AR nos autos, conforme informação (peça 1, 451) 

		Hebert Brandão Lago
	14.535/12, de 6/11/2012
	Solicita regularização de PC
	1, 337-339
	Não encontrado AR nos autos, conforme informação (peça 1, 451) 

		Fundape
	9.981/14, de 11/9/2014
	Solicita regularização de PC
	1, 343-345
	Sem AR localizado

		Fundape
	11.337/14, de 7/10/2014
	Solicita regularização de PC
	1, 344-345
	Sem AR localizado

		Fundape
	4.251/16, de 11/4/2016
	Solicita devolução
	1, 352-355
	14/4/2016 (1, 356) 

		Gilberto Leal Serra e Silva
	4.253/16, de 11/4/2016
	Solicita devolução
	1, 378-381
	14/4/2016 (1 382) 

		Gilberto Leal Serra e Silva
	4.254/16, de 11/4/2016
	Solicita devolução
	1, 385-388
	14/4/2016 (1, 389) 

		Hebert Brandão Lago
	4282, de 11/4/2016
	Solicita devolução
	1, 399-402
	14/4/2016 (1, 403) 

	3686/040
 (nº original 01.05.0127.00) 
 (Siafi 522272) 
	Fundape
	8.680/13, de 27/6/2013
	Solicita regularização de PC final
	2, 218-222
	AR dev. (2, 223) 

		Fundape
	14.752/13, de 21/10/2013
	Reitera regularização de PC final
	2, 224-228
	AR dev. (2, 229) 

		Fundape
	1868/16, de 29/2/2016
	Solicita regularização de PC final
	2, 243-247
	8/3/2016 (2, 249) 

		Hebert Brandão Lago
	4584/16, de 18/4/2016
	Reitera regularização de PC final
	2, 251-255
	25/4/2016 (2, 258) , 

		Gildásio Guedes Fernandes
	4590/16, de 18/4/2016
	Reitera regularização de PC final
	2, 259-263
	25/4/2016 (2, 266) , 

		Gilberto Leal Serra e Silva
	4598/16, de 18/4/2016
	Reitera regularização de PC final
	2, 267-271
	25/4/2016 (2, 274) , 

4.1.	Registra-se que as prestações de contas dos Convênios 2411/00 e 3686/040 foram realizadas, respectivamente, em 5/9/2007 e 21/12/2007 (peça 1, p. 337 e peça 2, p. 211) .
5.	Em 16/12/2017 foi emitido, pela Finep, o Relatório de TCE 23/2017 (peça 3, pp. 245-259) , que apurou dano ao erário, no valor de R$ 209.555,07, e a responsabilidade solidária da Fundação de Desenvolvimento e Apoio à Pesquisa, Ensino e Extensão do Piauí (R$ 209.555,07) e dos Srs. Herbert Brandão Lago (R$ 14.372,93) , Gildásio Guedes Fernandes (R$ 195.182,14) e Gilberto Leal Serra e Silva (R$ 195.182,14) .
6.	Entre 16/1/2018 e 24/1/2018, a Controladoria-Geral da União expediu o Relatório de Auditoria, o Certificado de Auditoria e o Parecer do Dirigente do Órgão de Controle Interno - referência 46/2018-CGU (peça 3, pp. 325-331) , todos pela irregularidade das contas, em consonância com as informações contidas no Relatório do Tomador de Contas.
6.1.	Registra-se a divergência quanto ao valor do débito apontado pela Finep e pela CGU, conforme o seguinte trecho do Relatório de Auditoria (peça 3, p. 327, item 6.2) :
'6.2 Entretanto, conforme demonstrado no item 3 deste relatório, foi incluída nos cálculos a parcela proporcional de contrapartida não financeira no valor original de R$ 65.287,24, sendo que no Termo de Convênio (fis. 502-513) , bem como no Siafi (fls. 901-902 e 904) , não há menção à contrapartida para o convênio. Por esse motivo, propomos a Certificação das Contas, excluindo a parcela de contrapartida não financeira.'
7.	Em 26/2/2018, foi proferido o Pronunciamento Ministerial atestando conhecimento das irregularidades (peça 3, p. 337) .
ANÁLISE DOS PRESSUPOSTOS DE PROCEDIBILIDADE DA IN/TCU 71/2012
8.	Verifica-se que, devido a não apresentação dos AR´s, houve o transcurso de mais de dez anos desde o fato gerador sem que tenha havido a notificação dos responsáveis pela autoridade administrativa federal competente (art. 6º, inciso II, c/c o art. 19 da IN/TCU 71/2012, modificada pela IN/TCU 76/2016) , uma vez que os recursos foram transferidos em 15/1/2002 e 1/8/2002 (Convênio 2411/00) e em 6/5/2005 (Convênio 3686/040) e os responsáveis foram notificados sobre as irregularidades pela autoridade administrativa competente de acordo com a tabela a seguir:
	Convênio nº 
	Responsável
	Data da notificação
	peça, p.

	2411/00 (Siafi 431943) 
Recursos transferidos
em 15/1/2002 e 1/8/2002
	Fundape
	14/4/2016
	1, 356

		Herbert Brandão Lago
	14/4/2016 
	1, 403

		Gildásio Guedes Fernandes
	-
	-

		Gilberto Leal Serra e Silva
	14/4/2016
	1, 382

	3686/040 (Siafi 522272) 
Recursos transferidos em 6/5/2005
	Fundape
	8/3/2016
	2, 249

		Herbert Brandão Lago
	25/4/2016 
	2, 258

		Gildásio Guedes Fernandes
	25/4/2016 
	2, 266

		Gilberto Leal Serra e Silva
	25/4/2016 
	2, 274

9	Frisa-se quanto ao Convênio 2411/00 que as comunicações anteriores da Finep relatadas no item 4 desta instrução (11.756/07, 14.535/12) não possuem documentos que provem sua entrega aos destinatários, Sr. Herbert Brandão Lago e Sr. Gilberto Leal Serra e Silva (peça 1, p. 451) . Ademais, a Comunicação 14535/12, endereçada ao Sr. Herbert Brandão Lago apresentava como única irregularidade a ausência de comprovação da devolução do saldo do convênio, no valor de R$ 3.520,82 (peça 1, pp. 337-338) . 	
10.	Quanto ao Convênio 3686/040, restou demonstrado no item 4 desta instrução, que as comunicações enviadas, apenas à Fundape, antes de completar uma década da transferência dos recursos, em 6/5/2015 (8.680/13 e 14.752/13) não foram entregues (AR devolvido, peça 2, pp. 223 e 229) .
11.	Contudo, não se vislumbra prudente o arquivamento desde processo, tendo em vista a quantidade de processos em tramitação neste Tribunal, envolvendo os responsáveis, conforme tabela a seguir, o que pode evidenciar certa contumácia na prática de atos atentatórios ao erário, de maneira a desaconselhar o arquivamento prematuro dos autos. 
	Responsável
	TC

	Herbert Brandão Lago
	Processo 019.549/2011-3; Processo 019.766/2013-0; Processo 030.922/2015-1; Processo 020.289/2017-0

	Gildásio Guedes Fernandes
	Processo 011.222/2018-2

	Gilberto Leal Serra e Silva
	Processo 019.766/2013-0; Processo 011.222/2018-2

	Fundape
	Processo 019.549/2011-3; Processo 004.154/2013-4; Processo 030.922/2015-1; Processo 020.289/2017-0; Processo 011.222/2018-2

11.2.	Destaca-se, ainda, que o interregno entre as datas das prestações de contas dos processos, 5/9/2007 e 21/12/2007 (peça 1, p. 337 e peça 2, p. 211) e as datas das citações, com aviso de recebimento, 14/4/2016 e 25/4/2016, foi inferior a dez anos.
EXAME TÉCNICO
12.	Em relação à situação encontrada, trata-se de tomada de contas especial instaurada para apurar a irregularidade quanto à desobediência ao dever constitucional e legal da boa e regular aplicação de recursos públicos federais, in casu, pela impugnação parcial dos recursos dos Convênios 2411/00 (Siafi 431943) e 3686/040 (Siafi 522272) repassados à Fundação de Desenvolvimento e Apoio à Pesquisa, Ensino e Extensão do Piauí (Fundape) , com as providências internas do órgão concedente e do órgão de controle interno tendo sido adotadas, conforme relatado no tópico 'Histórico' desta instrução (itens 2 a 7) .
13.	Assim, tais documentos consubstanciam, pois, um conjunto probatório de evidências suficiente e confiável a esgotar as providências internas e a ensejar a regular formação do processo de tomada de contas especial.
14.	Ainda sob o prisma constitucional, outros preceitos plasmados na Carta Magna, como os da ampla defesa e do contraditório, devem restar adequadamente exercitados e preponderantes, sopesados aos da celeridade processual e razoável duração do processo, levando-se adiante a promoção da citação:
CRFB, art. 5º
' (...) 
LV - aos litigantes, em processo judicial ou administrativo, e aos acusados em geral são assegurados o contraditório e ampla defesa, com os meios e recursos a ela inerentes;
 (...) 
LXXVIII - a todos, no âmbito judicial e administrativo, são assegurados a razoável duração do processo e os meios que garantam a celeridade de sua tramitação. (Incluído pela Emenda Constitucional nº 45, de 2004) '
15.	Quanto ao Convênio 3686/040, esclarece-se que o valor de R$ 194.287,60 foi diminuído de R$ 65.287,24 (relativo ao não cumprimento dá contrapartida não financeira prevista) , conforme a observação do Relatório de Auditoria de que não havia previsão de contrapartida (peça 3, p. 327, item 6.2) . Então, com a retirada do item 4, o valor passou a ser R$ 129.000,36:
'1. Equipamentos adquiridos não compatíveis com a relação de itens do convênio - R$ 1.034,00;
2. Realização de despesas em valor superior ao previsto na relação de itens - Rubrica 33 Passagens - Valor excedente R$ 46.776,21;
3. Pagamento de Diárias em favor de pessoal não relacionado na Equipe Executora do projeto - Valor R$ 77.817,09;
4. Não cumprimento dá contrapartida não financeira prevista - Proporcionalidade da contrapartida devida R$ 65.287,24 (excluída) ;
5. Ausência de devolução do saldo do convênio - R$ 3.373,06;'
Total do débito/Valor original R$ 194.287,60 (menos a exclusão do item 4, ficou R$129.000,36) 
16.	Dessa forma, de acordo com o período de gestão dos responsáveis, temos:
	Responsáveis
	Valor (R$) 
	Data
	Peça, p.

	Fundape e Herbert Brandão Lago
	14.372,93
	Diversas
	3, 234

	Fundape, Gildásio Guedes Fernandes e Gilberto Leal Serra e Silva
	129.000,36
	10/7/2007
	3, 157

17.	Informa-se que há delegação de competência da relatora deste feito, Ministra Ana Arraes, para as citações propostas, nos termos do art. 1º, inc. II, da Portaria-MIN-AA Nº 1, de 21/7/2014.
CONCLUSÃO
18.	Conforme se depreende do Exame Técnico, constataram-se irregularidades na aplicação dos recursos repassados pelos Convênios 2411/00 e 3686/040 à Fundação de Desenvolvimento e Apoio à Pesquisa, Ensino e Extensão do Piauí (itens 12 a 16 desta instrução) .
19.	A análise da ocorrência descrita na seção 'Exame Técnico' permitiu, na forma dos arts. 10, § 1º, e 12, incisos I e II, da Lei 8.443/1992 c/c o art. 202, incisos I e II, do RI/TCU, definir a responsabilidade solidária da Fundape com os Srs. Herbert Brandão Lago, Gildásio Guedes Fernandes e Gilberto Leal Serra e Silva, bem como apurar adequadamente o débito a eles atribuídos. Propõe-se, por conseguinte, que se promova a citação dos responsáveis (v. proposta de encaminhamento) .
PROPOSTA DE ENCAMINHAMENTO
20.	Diante do exposto, submetem-se os autos à consideração superior, propondo:
a)	 realizar a citação solidária dos responsáveis a seguir discriminados, com fundamento nos arts. 10, § 1º, e 12, incisos I e II, da Lei 8.443/1992 c/c o art. 202, incisos I e II, do RI/TCU, para, no prazo de quinze dias, apresentar alegações de defesa quanto as irregularidades detalhadas a seguir/ou recolha aos cofres do Tesouro Nacional a quantia abaixo indicada, atualizada monetariamente a partir da respectiva data até o efetivo recolhimento, abatendo-se na oportunidade a quantia eventualmente ressarcida, na forma da legislação em vigor:
	a.1)  Irregularidade: não comprovação da boa e regular aplicação dos recursos públicos federais na execução do Convênios 2411/00 (Siafi 431943) , haja vista as ocorrências: irregularidade na execução do objeto, não devolução do saldo financeiro do instrumento e não utilização proporcional da contrapartida pactuada, conforme apurado no Formulário para proposta de TCE 46/2016 (peça 1, p. 443-452) .
	a.1.1) Responsáveis solidários:
	a.1.1.1) Fundação de Desenvolvimento e Apoio à Pesquisa, Ensino e Extensão do Piauí (Fundape) , CNPJ:02.770.565/0001-83, entidade convenente, na pessoa do seu representante legal;
	a.1.1.2) Herbert Brandão Lago (CPF: XXX.066.513-XX) , Presidente/Ordenador de despesa da Fundape (Gestão: 20/9/1999 a 3/6/2005) ;
a.1.1.2.1) 	Conduta: executar o Convênio 2411/00 (Siafi 431943) com irregularidades e omitir-se em regulariza-las;
a.1.1.2.2) 	Nexo de causalidade: as irregularidades na execução do Convênio 2411/00 (Siafi 431943) redundou na desaprovação da prestação de contas do ajuste;
	a.1.2) 	Dispositivos violados: Constituição Federal art. 37, caput, c/c art. 70, parágrafo único; Decreto-Lei 200/1967, art. 93; Convênio 2411/00, tópico VIII.1.
	a.1.3) 	Valor e data original do débito:
	Data
	Valor
 (R$) 

	04/03/2002
	8,00

	02/04/2002
	8,00

	18/04/2002
	4,50

	03/05/2002
	8,00

	04/06/2002
	8,00

	24/06/2002
	960,00

	02/07/2002
	8,00

	02/08/2002
	8,00

	03/09/2002
	8,00

	02/10/2002
	8,00

	04/11/2002
	8,00

	03/12/2002
	8,00

	03/01/2003
	8,00

	04/02/2003
	8,00

	25/04/2003
	2,50

	06/05/2003
	2.208,00

	25/06/2003
	12,00

	28/07/2003
	12,00

	26/08/2003
	12,00

	26/09/2003
	12,00

	28/10/2003
	12,00

	26/11/2003
	12,00

	29/12/2003
	12,00

	31/12/2003
	15,00

	30/01/2004
	3.520,82

	30/01/2004
	7.432,12

	30/01/2004
	15,00

	30/04/2004
	15,00

	31/05/2004
	15,00

	30/06/2004
	4,99

	TOTAL
	14.372,93

	a.1.4) 	Valor do débito atualizado em 6/9/2018 (peça 9) : R$ 33.258,21
a.2)  Irregularidade: não comprovação da boa e regular aplicação dos recursos públicos federais na execução do Convênios 3686/040 (Siafi 522272) - Equipamentos adquiridos não compatíveis com a relação de itens do convênio, no valor de R$ 1.034,00; Realização de despesas em valor superior ao previsto na relação de itens - Rubrica 33 Passagens, valor excedente de R$ 46.776,21; Pagamento de Diárias em favor de pessoal não relacionado na Equipe Executora do projeto, no valor R$ 77.817,09 e Ausência de devolução do saldo do convênio, no valor de R$ 3.373; 06, conforme Memo/DPC/472/2016 (peça 3, p. 46-48) . 
	a.2.1) Responsáveis solidários:
	a.2.1.1) Fundação de Desenvolvimento e Apoio à Pesquisa, Ensino e Extensão do Piauí (Fundape) , CNPJ:02.770.565/0001-83, entidade convenente, na pessoa do seu representante legal;
	a.2.1.2) Gildásio Guedes Fernandes (CPF: XXX.579.563-XX) , Presidente/Ordenador de despesa da Fundape (Gestão: 3/6/2005 a 9/1/2009) ;
a.2.1.2.1) 	Conduta: executar o Convênio 3686/040 (Siafi 522272) com irregularidades e omitir-se em regularizá-las;
	a.2.1.2.2) 	Nexo de causalidade: as irregularidades na execução do Convênio 3686/040 (Siafi 522272) redundou na desaprovação da prestação de contas do ajuste;
	a.2.1.3) Gilberto Leal Serra e Silva (CPF: XXX.044.973-XX) , vice-Presidente/Ordenador de despesa da Fundape (Gestão 23/5/2005 a 10/7/2007) ;
a.2.1.3.1) 	Conduta: executar o Convênio 3686/040 (Siafi 522272) com irregularidades e omitir-se em regularizá-las;
	a.2.1.3.2) 	Nexo de causalidade: as irregularidades na execução do Convênio 3686/040 (Siafi 522272) redundou na desaprovação da prestação de contas do ajuste;
	a.2.3) 	Dispositivos violados: Constituição Federal art. 37, caput, c/c o art. 70, parágrafo único; Decreto-lei 200/1967, art. 93; Convênio 3686/040, tópico VIII.1, alíneas 'c', 'i', 'j'.
	a.2.4) 	Data de origem do débito: 10/7/2007
	a.2.5) 	Valor original do débito: R$ 129.000,39
	a.2.5) 	Valor do débito atualizado em 6/9/2018 (peça 10) : R$ 244.609,80
	b) esclarecer aos responsáveis citados, que:
b.1) o recolhimento tempestivo do débito somente saneará o processo caso seja reconhecida a sua boa-fé e não se constate outra irregularidade nas contas, nos termos do art. 12, inciso VI, da Resolução-TCU 170/2004;
b.2) a demonstração da correta aplicação dos recursos, perante este Tribunal, deve ocorrer por meio da apresentação de documentação probatória das despesas efetuadas, tais como notas fiscais, recibos, processos de pagamento, extratos bancários da conta específica (recursos federais transferidos e contrapartida) e da aplicação financeira, processos licitatórios, contratos e termos de adjudicação e homologação, bem como documentos que comprovem a execução do objeto do convênio; e
b.3) o não atendimento à citação implicará revelia, para todos os efeitos, dando-se prosseguimento ao processo, conforme o disposto no art. 12, inciso VII, da Resolução-TCU 170/2004.
b.4) caso venha a ser condenado pelo Tribunal, o débito ora apurado será acrescido de juros de mora, nos termos do § 1º do art. 202 do RI/TCU;
c) encaminhar cópia da presente instrução aos responsáveis, a fim de subsidiar a apresentação de suas alegações de defesa e/ou razões de justificativa".
Pelo despacho à peça 14, datado de 19/11/2018, a Ministra Ana Arraes acolheu a proposta de citação, com as seguintes considerações: 
"Trata-se de tomada de contas especial instaurada pela Financiadora de Estudos e Projetos (Finep) , em razão da impugnação parcial das despesas dos Convênios 2.411/00 (Siafi 431943) e 3.686/040 (Siafi 522272) , celebrados com a Fundação de Desenvolvimento e Apoio à Pesquisa.
2.	A instrução de peça 11 propôs a citação dos responsáveis e mencionou a delegação de competência constante da Portaria Min-AA 1, de 21 de julho de 2014, que em seu art. 1º, inciso II, delega aos titulares da unidade técnica a autorização de citações. Não obstante, o processo foi encaminhado a este gabinete, em razão do decurso de mais de dez anos entre os fatos que motivaram a instauração da TCE e as primeiras notificações aos responsáveis, o que possibilitaria a dispensa da TCE, nos termos do art. 6º, inciso II, c/c o art. 19 da IN 71/2012. 
4.	Ademais, na instrução foi também destacado que os responsáveis figuram em diversos outros processos no Tribunal, o que demonstra a conduta reiterada de práticas que resultaram em danos ao erário.
5.	O art. 6º da IN 71/2012 faculta ao Tribunal decidir pela continuidade da apuração, mesmo decorridos mais de dez anos. Além disso, a jurisprudência desta Casa é pacífica quanto à imprescritibilidade das ações de ações de ressarcimento, conforme explícito na Súmula 282.
Ante essas considerações, acolho as razões aduzidas pela unidade técnica quanto ao prosseguimento desses autos e os restituo para que sejam promovidas as citações na forma proposta."
Encaminhados os ofícios de citação, apresentaram alegações de defesa apenas Gildásio Guedes Fernandes e o Sr. Herbert Brandão Lago.
Em seguida, a unidade técnica se manifestou em instrução com proposta de mérito (peça 30) , à qual anuíram seus dirigentes (peças 31 e 32) . Reproduzo, abaixo, parcialmente tal instrução:
"8.	Tendo em vista o Despacho do Relator destes autos (peça 14) , foram realizadas as seguintes citações: 
	Responsável
	Ofício
Secex-TCE
	Peça
	Data de Recebimento do Ofício
	Peça 

	Fundape
	3357/2018 e
3560/2018
	18 e 19
	7/1/2019
	22 e 27

	Herbert Brandão Lago
	3360/2019
	17
	7/1/2019
	24

	Gildásio Guedes Fernandes
	3359/2018
	15
	7/1/2019
	21

	Gilberto Leal Serra e Silva
	3358/2018
	16
	7/1/2019
	23

9.		Transcorrido o prazo regimental, a Fundape e o Sr Gilberto Leal Serra e Silva permaneceram silentes, devendo ser considerados revéis, nos termos do art. 12, § 3º, da Lei 8.443/1992.
10.	O Sr. Gildásio Guedes Fernandes e o Sr. Herbert Brandão Lago apresentaram alegações de defesa (peça 20 e 26) .
EXAME TÉCNICO
11.	Alegações de Defesa do Sr. Gildásio Guedes Fernandes (peça 20) quanto à irregularidade abaixo:
a.2)  Irregularidade: não comprovação da boa e regular aplicação dos recursos públicos federais na execução do Convênio 3686/040 (Siafi 522272) - Equipamentos adquiridos não compatíveis com a relação de itens do convênio, no valor de R$ 1.034,00; Realização de despesas em valor superior ao previsto na relação de itens - Rubrica 33 Passagens, valor excedente de R$ 46.776,21; Pagamento de diárias em favor de pessoal não relacionado na Equipe Executora do projeto, no valor R$ 77.817,09 e Ausência de devolução do saldo do convênio, no valor de R$ 3.373,06, conforme Memo/DPC/472/2016 (peça 3, pp. 46-48) . 
11.1.	O responsável alega que só foi Presidente da Fundape no período de 26/4/2005 a 21/6/2005, tendo sua saída por motivos pessoais tendo sido comunicada ao reitor da UFPI (peça 20, p. 10) e ao vice-Presidente (peça 20, p. 11) , frisando que em 7/6/2006 apresentou o Termo de Renúncia, de forma definitiva peça 20, p. 12) .
11.2.	Nesse contexto, apresentou o entendimento de três juízas trabalhistas que excluíram sua responsabilidade dos processos, tendo em vista o exíguo período em que ele foi Presidente da Fundape (peça 20, pp. 13-16) . 
11.3.	Em sequência, informou que não autorizou despesas, não fez pagamentos e nem conhece o inteiro teor dos convênios em tela. Com isso, citou o art. 22 do Estatuto da Fundape, a seguir (peça 20, p. 4) :
'Art. 22 do Estatuto da Fundape: 'os dirigentes da Fundape somente responderão civilmente pelos prejuízos que causarem em decorrência de atos praticados, no exercício de suas atribuições ou poderes, com dolo ou culpa, ainda, com violação de lei ou deste estatuto' (grifos nossos) .' 
11.4.	Por fim, o responsável pediu que seja excluído dos procedimentos da tomada de contas especial referentes aos convênios de 23.01.0611.00 e 01.05.127.00 com período de vigência, respectivamente, 20/12/2001 a 30/12/2003 e 10/3/2005 a 10/7/2007, ressaltando que a vigência do Convênio 2411/00 (23.01.0611.00) sequer adentrou sua gestão. 
12.	Análise:
12.1.	Inicialmente, destaca-se que o Sr. Gildásio Guedes Fernandes foi citado pelas irregularidades atinentes apenas ao Convênio 3686/040 (01.05.127.00) , logo não seria necessária a alegação de que a vigência do Convênio 2411/00 (23.01.0611.00) sequer adentrou sua gestão.
12.2.	Quanto às alegações sobre o período de gestão em que ele foi presidente da Fundape, compulsando os autos verificam-se as seguintes informações da Finep e da CGU:
12.2.1.	Finep (peça 3, p. 14) :
Encaminhou cópia de carta solicitando seu afastamento como Presidente à convenente, no entanto não há evidência de quando foi formalizado seu afastamento, através de resolução ou documento similar por parte da Fundape.
12.2.2.	Finep (peça 3, p.249- 250) :
não foi apresentada evidência de atendimento de seu pedido pelo Presidente do Conselho de Instituidores e Doadores da Fundape (peça 3, p. 250) 
12.2.3.	CGU (peça 3, p. 327) :
5.2. Pesquisa realizada no site da Receita Federal do Brasil identifica que o Senhor Gildasio Guedes Fernandes está registrado como Presidente da Fundape no período entre 3/6/2005 a 9/1/2009
12.3.	Visando encontrar o real período de gestão do responsável, encontrou-se o seguinte trecho do Acórdão 1391/2015-TCU-Primeira Câmara-Relator: Bruno Dantas (TC Processo 019.766/2013-0) :
'3. A motivação para a instauração da presente tomada de contas especial está materializada pela impugnação de despesas ocorridas sob a responsabilidade do Senhor Herbert Brandão Lago (Presidente da Fundape no período de agosto/200l a março/2004) e do Senhor Gilberto Leal Serra e Silva (Presidente da entidade na gestão junho/2005 a dezembro/2006) 
 (...) 
10. O senhor Gilberto Silva, por seu turno, inicia suas alegações de defesa aduzindo que é parte ilegítima da presente TCE, vez que esteve presidente da Fundape apenas de 23/05/2005 a 23/05/2007, conforme termo de posse do Conselho Administrativo (p. 1 e 4, peça 9) .'
12.4.	Com base nas informações do acordão retro, mesmo considerando a incongruência das datas, pode-se atestar a veracidade da informação do responsável de que sua gestão como presidente da Fundape foi de menos de dois meses, pois teve início em 26/4/2005 e ele foi sucedido pelo Sr. Gilberto Leal Serra e Silva em junho/2005 ou em 23/5/2005.
12.5. 	Dessa forma, acata-se as alegações de defesa do Sr. Gildásio Guedes Fernandes, excluindo sua responsabilização deste processo, pois não se vislumbra lhe imputar responsabilidade pelas irregularidades ocorridas na execução do Convênio 3686/040 (Siafi 522272) , vigência 10/3/2005 a 10/7/2007, uma vez que sua gestão como presidente da Fundape foi de menos de dois meses (26/4/2005 a 23/5/2005 ou 21/6/2005) e a data de origem do débito foi 10/7/2007.
13.	Alegações de Defesa do Sr. Herbert Brandão Lago (peça 26) quanto à irregularidade abaixo:
a.1)  Irregularidade: não comprovação da boa e regular aplicação dos recursos públicos federais na execução do Convênio 2411/00 (Siafi 431943) , haja vista as ocorrências: irregularidade na execução do objeto, não devolução do saldo financeiro do instrumento e não utilização proporcional da contrapartida pactuada, conforme apurado no formulário para proposta de TCE 46/2016 (peça 1, pp. 443-452) .
13.1.	Inicialmente, a defesa frisou que a prestação de contas do Convênio 2411/00 foi realizada em 5/9/2007 e o Sr. Herbert Brandão Lago já estava afastado da presidência desde 23/5/2005.
13.2.	Em sequência, citou que, embora a Finep alegue ter notificado o requerente, ele jamais recebeu qualquer notificação para que se manifestasse ou efetuasse o pagamento da suposta dívida apurada.
13.3.	Salientou a necessidade de homenagear o Princípio da Presunção de Inocência, tendo em vista que o requerente se encontra afastado da Fundape há quase quatorze anos, não possuindo nenhum documento que possa embasar sua manifestação. Nesse contexto, informou que o requerente tentou, durante anos, junto à Fundape, obter cópias dos documentos para subsidiar suas defesas junto ao TCU. Contudo, toda a documentação da referida Fundação encontra-se 'jogada' em caixas, em completa e total desorganização, conforme cópias de fotografias anexas (peça 3, pp. 14-19) .
13.4.		Por fim, frisou que nenhuma irregularidade grave foi cometida pelo requerente, não havendo demonstração e comprovação de prática de atos que impliquem a ocorrência de desfalque ou desvio de bens ou valores públicos, ou de prática de desvio de finalidade, prática de atos ilegais, ilegítimo ou antieconômico de que tenham resultado danos à administração pública federal
14.	Análise:
14.1.	O responsável não trouxe aos autos nenhum argumento ou documentação que elidisse as irregularidades na execução do objeto do Convênio 2411/00 (Siafi 431943) , quais sejam, não devolução do saldo financeiro do instrumento e não utilização proporcional da contrapartida pactuada.
14.2.	Sobre a obrigação do gestor em demonstrar a correta execução do convênio, cita-se trecho do recente Acórdão 2277/2019-TCU-Primeira Câmara, Relator: Augusto Sherman Cavalcanti:
'Embora seja possível reconhecer a boa-fé do responsável na execução do ajuste, não se lhe afastam responsabilidades sobre os valores e sua comprovação, responsabilidade essa que lhe acompanha até o momento do pronunciamento final do concedente, no sentido da regularidade ou irregularidade das despesas, ou pelo prazo legal fixado para a manutenção de toda a documentação dos recursos por ele geridos, e em última instância, até o pronunciamento final deste Tribunal em caso de contas especiais tomadas. Assim, mesmo reconhecida a boa-fé, ainda responde pelos valores não comprovados, seja por culpa em sentido lato, ou por erro grosseiro na comprovação das despesas, no tempo e ocasião devidos. Há de arcar com as consequências de não manter consigo ou de não haver deixado na entidade documentação em ordem e capaz de efetivamente demonstrar a regularidade de todas e de cada uma das despesas realizadas com recursos públicos que geriu, e de não ser capaz de fazer essa demonstração perante este Tribunal. Tal responsabilidade não cessa quando o gestor deixa o cargo, uma vez que dele se exige tal obrigação de comprovação até o pronunciamento final e definitivo da aprovação ou rejeição das contas por ele prestadas.'
14.3.	Embora reconheça que sua gestão foi até maio de 2005, o defendente alega que antes da citação só fora notificado em 2012 acerca da não devolução do saldo do convênio e que se encontra há mais de 14 anos fora da Fundape. Essas alegações, contudo, não excluem sua responsabilidade, pois a vigência do convênio terminou ainda não sua gestão (30/12/2003) , quando ele poderia ter recolhido o referido saldo. Ademais, visto que geriu os recursos do convênio, não há como ser isentado das irregularidades atreladas à aplicação desses recursos. Por fim, como não se passaram dez anos entre o término do convênio (30/12/2003) e a notificação referida (2012) , não se tem configurado prejuízo ao direito de defesa do responsável. 
14.4.	Desse modo, tendo em vista que, na execução da despesa pública, cabe ao gestor fornecer todas as provas da regular aplicação dos recursos sob sua responsabilidade, em conformidade com os normativos vigentes e reiterada jurisprudência do TCU, rejeita-se as alegações de defesa do responsável, devendo suas contas serem julgadas irregulares.
CONCLUSÃO
15.	A Fundação de Desenvolvimento e Apoio à Pesquisa, Ensino e Extensão do Piauí, Fundape (CNPJ:02.770.565/0001-83) e o Sr. Gilberto Leal Serra e Silva (CPF: XXX.044.973-XX) , devem ser considerados revéis, nos termos do art. 12, § 3º, da Lei 8.443/1992, devendo suas contas serem, desde logo, julgadas irregulares, condenando-os ao débito apurado, uma vez que não os socorreram as defesas dos outros responsáveis e que, per terem sido reveis, não é possível reconhecer a existência de boa-fé em relação a eles.
16.	Em face da análise promovida no item 12 desta instrução, propõe-se acatar as alegações de defesa do Sr. Gildásio Guedes Fernandes, excluindo-o da relação processual.
17.	Tendo em vista que não constam dos autos elementos que permitam reconhecer a boa-fé do Sr. Herbert Brandão Lago e, considerando a análise promovida no item 14 desta instrução, sugere-se que suas contas sejam julgadas irregulares, nos termos do art. 202, § 6º, do RI/TCU, com a imputação do débito atualizado monetariamente e acrescido de juros de mora, nos termos do art. 202, § 1º, do RI/TCU.
18. 	Sobre a prescrição da pretensão punitiva, cabe registrar que, em incidente de uniformização de jurisprudência (Acórdão 1441/2016-TCU-Plenário) , o TCU decidiu pela aplicação do prazo prescricional de 10 anos, contado da ocorrência do fato irregular e interrompido pela citação, audiência ou oitiva da parte.
19.	Considerando que o fato irregular ocorreu entre 2002 e 2004 (data utilizada para cálculo do débito referente ao Convênio 2411/00) e 10/7/2007 (data utilizada para cálculo do débito referente ao Convênio 2411/00) e que a manifestação do Secretário da Secex/TCE aquiescendo com a citação data de 14/9/2019 (peça 13) , conclui-se pela ocorrência da prescrição da pretensão punitiva do TCU.
PROPOSTA DE ENCAMINHAMENTO
20.	Diante do exposto, submetem-se os autos à consideração superior, propondo:
	a) considerar revéis a Fundação de Desenvolvimento e Apoio à Pesquisa, Ensino e Extensão do Piauí, Fundape (CNPJ:02.770.565/0001-83) e o Sr. Gilberto Leal Serra e Silva (CPF: XXX.044.973-XX) , para todos os efeitos, dando-se prosseguimento ao processo, com fulcro no art. 12, § 3º, da Lei 8.443/92;
	b) acatar as alegações de defesa apresentadas pelo Sr. Gildásio Guedes Fernandes (CPF: XXX.579.563-XX, excluindo-o da relação processual;
	c) com fundamento nos arts. 1º, inciso I, 16, inciso III, alíneas 'b' e 'c', da Lei 8.443/1992 c/c os arts. 19 e 23, inciso III, da mesma lei, e com arts. 1º, inciso I, 209, incisos II e III, 210 e 214, inciso III, do Regimento Interno do TCU, julgar irregulares as contas dos responsáveis a seguir, e condená-los ao pagamento das quantias a seguir especificadas, com a fixação do prazo de quinze dias, a contar da notificação, para comprovar, perante este Tribunal (art. 214, inciso III, alínea 'a', do Regimento Interno) , o recolhimento da dívida aos cofres da Financiadora de Estudos e Projetos (Finepe) , atualizada monetariamente e acrescida dos juros de mora, calculados a partir das datas discriminadas, até a data do recolhimento, na forma prevista na legislação em vigor;
	c.1.1) Responsáveis solidários:
	c.1.1.1) Fundação de Desenvolvimento e Apoio à Pesquisa, Ensino e Extensão do Piauí (Fundape) , CNPJ:02.770.565/0001-83, entidade convenente, na pessoa do seu representante legal;
	c.1.1.2) Herbert Brandão Lago (CPF: XXX.066.513-XX) , Presidente/Ordenador de despesa da Fundape (Gestão: 20/9/1999 a 3/6/2005) ;
	c.1.2) 	Valor e data original do débito:
	Data
	Valor
 (R$) 

	04/03/2002
	8,00

	02/04/2002
	8,00

	18/04/2002
	4,50

	03/05/2002
	8,00

	04/06/2002
	8,00

	24/06/2002
	960,00

	02/07/2002
	8,00

	02/08/2002
	8,00

	03/09/2002
	8,00

	02/10/2002
	8,00

	04/11/2002
	8,00

	03/12/2002
	8,00

	03/01/2003
	8,00

	04/02/2003
	8,00

	25/04/2003
	2,50

	06/05/2003
	2.208,00

	25/06/2003
	12,00

	28/07/2003
	12,00

	26/08/2003
	12,00

	26/09/2003
	12,00

	28/10/2003
	12,00

	26/11/2003
	12,00

	29/12/2003
	12,00

	31/12/2003
	15,00

	30/01/2004
	3.520,82

	30/01/2004
	7.432,12

	30/01/2004
	15,00

	30/04/2004
	15,00

	31/05/2004
	15,00

	30/06/2004
	4,99

	TOTAL
	14.372,93

	c.1.3) 	Valor do débito atualizado, com juros, em 30/4/2019 (peça 28) : R$ 69.756,06
	c.2.1) Responsáveis solidários:
	c.2.1.1) Fundação de Desenvolvimento e Apoio à Pesquisa, Ensino e Extensão do Piauí (Fundape) , CNPJ:02.770.565/0001-83, entidade convenente, na pessoa do seu representante legal;
	c.2.1.2) Gilberto Leal Serra e Silva (CPF: XXX.044.973-XX) , vice-Presidente/Ordenador de despesa da Fundape (Gestão 23/5/2005 a 10/7/2007) ;
	c.2.2) 	Data de origem do débito: 10/7/2007
	c.2.3) 	Valor original do débito: R$ 129.000,39
	c.2.4) 	Valor do débito atualizado, com juros, em 30/4/2019 (peça 29) : R$ 400.912,27
d) autorizar, desde logo, nos termos do art. 28, inciso II, da Lei 8.443/1992, a cobrança judicial da dívida caso não atendida a notificação;
e) autorizar, nos termos do art. 26 da Lei 8.443, de 1992, caso solicitado, o parcelamento da dívida em até 36 (trinta e seis) parcelas mensais e sucessivas, esclarecendo aos responsáveis que a falta de pagamento de qualquer parcela importará no vencimento antecipado do saldo devedor (art. 217, § 2º, do Regimento Interno do TCU) , sem prejuízo das demais medidas legais; 
f) encaminhar cópia da deliberação que vier a ser proferida, bem como dos relatório e voto que a fundamentarem, ao Procurador-Chefe da Procuradoria da República no Estado do Piauí, nos termos do § 3º do art. 16 da Lei 8.443/1992 c/c o § 7º do art. 209 do Regimento Interno do TCU, para ajuizamento das ações cabíveis, informando-lhe que o inteiro teor da decisão pode ser consultado no endereço www.tcu.gov.br/acórdãos.
	g) enviar cópia do acórdão que vier a ser proferido à Financiadora de Estudos e Projetos (Finep) e aos responsáveis, para ciência, informando que a presente deliberação, acompanhada do relatório e do voto que a fundamenta, está disponível para a consulta no endereço www.tcu.gov.br/acordaos, além de esclarecer que, caso requerido, o TCU poderá fornecer sem custos as correspondentes cópias, de forma impressa."
O representante do Ministério Público junto ao TCU, Procurador Sérgio Ricardo Costa Caribé, porém, apontou necessidade de retificação da citação da Fundape (peça 34) , como segue:
"5.	Observo que os dois ofícios citatórios enviados à Fundape indicam a mesma irregularidade, qual seja a que diz respeito aos recursos do Convênio 2411/00 (peças 18 e 19) , de modo que, efetivamente, a Fundação não foi citada em razão das impropriedades detectadas na execução do Convênio 3.686/040, ou seja, justamente em razão das ocorrências que acarretaram o mais relevante prejuízo aos cofres públicos. Desse modo, faz-se necessária nova citação da Fundação, citação essa que, preferencialmente, deve contemplar as irregularidades ocorridas no âmbito dos dois convênios. 
6.	Isso posto, este membro do Ministério Público de Contas manifesta-se pelo retorno dos autos à unidade instrutiva para que promova nova citação da entidade, por meio de ofício que contemple todas as irregularidades e débitos de sua responsabilidade." 
Por determinação da Relatora (peça 35) , foi realizada a nova citação da Fundape (peças 42 e peça 43) . Entretanto, esta permaneceu silente.
No decurso do prazo para resposta à citação da Fundape, o Sr. Gilberto Leal Serra e Silva apresentou uma petição intitulada 'recurso de reconsideração' (peça 44) .
Seguiu-se a instrução do auditor da Secretaria de Controle Externo de Tomada de Contas Especial - Secex-TCE (peça 48) , cujas conclusões foram acolhidas pelos dirigentes daquela unidade técnica (peças 49 a 50) , da qual transcrevo os trechos abaixo:
"2.4	No âmbito deste Tribunal, em cumprimento ao Despacho do Relator destes autos (peça 14) , foram realizadas as seguintes citações: 
	Responsável
	Ofício
Secex-TCE
	Peça
	Data de Recebimento do Ofício
	Peça 

	Fundape
	3357/2018 e
3560/2018
	18 e 19
	7/1/2019
	22 e 27

	Herbert Brandão Lago
	3360/2019
	17
	7/1/2019
	24

	Gildásio Guedes Fernandes
	3359/2018
	15
	7/1/2019
	21

	Gilberto Leal Serra e Silva
	3358/2018
	16
	7/1/2019
	23

2.5	Transcorrido o prazo regimental, a Fundape e o Sr. Gilberto Leal Serra e Silva permaneceram silentes, razão pela qual foram considerados revéis, nos termos do art. 12, § 3º, da Lei 8.443/1992. O Sr. Gildásio Guedes Fernandes e o Sr. Herbert Brandão Lago apresentaram alegações de defesa (peças 20 e 26) .
2.6	Após o exame das alegações juntadas, a Unidade Técnica concluiu pela sua rejeição, tendo elaborado proposta de mérito, sugerindo o julgamento pela irregularidade das contas dos arrolados e condenação em débito, à exceção do Sr. Gildásio Guedes Fernandes, cuja defesa foi acatada [peça 30]. 
2.7	O MP/TCU, por meio do Parecer anexado na peça 34, apontou erro na citação endereçada à Fundação. Ato contínuo, o Sr. Ministro-Relator determinou a renovação da comunicação com a correção da falha indicada.
2.8	Em cumprimento à determinação, foi remetido o Ofício 10338/2019-TCU/Seproc (peça 42 e AR na peça 43) , de 8/11/2019. Embora regularmente notificada, a Fundação manteve-se silente, configurando-se revel nos termos do art. 12, § 3º, da Lei 8.443/92.
2.9	Por sua vez, o Sr. Gilberto Leal Serra e Silva, embora revel na citação que originalmente lhe foi dirigida, apresentou uma peça intitulada 'recurso de reconsideração' (peça 44) , a qual será examinada nesta instrução na qualidade de alegações de defesa, em que pese a intempestividade observada.
EXAME TÉCNICO
3.	Alegações de Defesa do Sr. Gilberto Leal Serra e Silva 
3.1	Em sua breve defesa, o responsável argumenta que não poderia figurar no polo passivo do presente processo e alega que a Universidade Federal do Piauí bem como seu Reitor deveriam responder pelas irregularidades aqui tratadas. 
3.2	Além disso, assevera que o Estatuto da Fundape dispõe que seus dirigentes apenas poderão ser responsabilizados civilmente em caso de atos praticados com dolo ou culpa, o que não seria o caso do ora defendente.
3.3	Prosseguindo, junta excerto de decisão judicial na qual consta que a cobrança/execução de créditos trabalhistas deve recair sobre a pessoa jurídica, excluindo-se seu administrador.
3.4	Em trecho de outra decisão, esta no âmbito do Tribunal Regional do Trabalho da 22ª Região, observa-se a exclusão do responsável do polo passivo daquele processo judicial, sob o argumento da inexistência de comprovação de que o agente tenha adotado conduta que violasse o Estatuto da Fundação, praticado infração legal ou cometido ato ilícito.
3.5	Finalizando, o defendente requer sua exclusão deste processo.
Análise
3.6	Inicialmente, cabe registrar que o responsável não trouxe aos autos qualquer elemento ou documento que comprove a adoção de medida com vistas à regularização das irregularidades apontadas e que levaram à glosa de despesas. Ou seja, na condição de então dirigente da instituição, o Sr. Gilberto Leal foi omisso no que tange ao saneamento das impropriedades referentes à execução dos convênios. Tal omissão, frise-se, foi uma das condutas apontadas no ofício de citação a ele endereçado. 
3.7	Assim, pode-se afirmar que, no mínimo, o responsável incorreu em culpa, uma vez que foi negligente ao deixar de adotar as providências necessárias à regularização das irregularidades apuradas. Desse modo, não cabe acolhimento da alegação da inexistência de culpa de sua parte.
3.8	Quanto à sua inserção no polo passivo deste processo, não se vislumbra qualquer impropriedade, uma vez que o Sr. Gilberto Leal era dirigente e ordenador de despesas na Fundape, fato que o deixava em total condição de agir no sentido de coibir, evitar ou, pelo menos, sanar eventuais ocorrências que se mostrassem ilegais ou ilícitas na gestão da Fundação, aí incluída a execução dos convênios firmados.
3.9	Quanto às decisões judiciais mencionadas pelo defendente, cumpre salientar a existência do princípio da independência entre as instâncias, há muito consolidado na jurisprudência do TCU. Nesse sentido, vale mencionar trecho do voto condutor do Acórdão 2/2003-TCU-Segunda Câmara, que demonstra a posição pacífica deste Tribunal sobre o tema, conforme abaixo transcrito.
'O TCU tem jurisdição própria e privativa sobre as pessoas e matérias sujeitas a sua competência, de modo que a proposição de qualquer ação no âmbito do Poder Judiciário não obsta que esta Corte cumpra sua missão constitucional. De fato, por força de mandamento constitucional (CF, art. 71, inc. II) , compete a este Tribunal julgar as contas dos administradores e demais responsáveis por dinheiros, bens e valores da administração federal direta e indireta, e as contas daqueles que derem causa a perda, extravio ou outra irregularidade de que resulte prejuízo ao Erário. E, para o exercício dessa atribuição específica, o TCU é instância independente, não sendo cabível, portanto, tal como pretende o interessado, que se aguarde manifestação do Poder Judiciário no tocante à matéria em discussão.'
3.10	Além disso, deve-se ressaltar que as decisões citadas pelo responsável claramente se referem a querelas de natureza trabalhista, não guardando qualquer relação com os fatos aqui tratados. 
3.11	Por tudo isso, verifica-se que as alegações de defesa oferecidas não merecem prosperar, restando, portanto, inalteradas as conclusões contidas na instrução precedente (peça 30) , cuja proposta de encaminhamento será reeditada nesta oportunidade.
Revelia da Fundape 
Da validade das notificações:
3.12	Preliminarmente, cumpre tecer breves considerações sobre a forma como são realizadas as comunicações processuais no TCU. A esse respeito, destacam-se o art. 179, do Regimento Interno do TCU (Resolução 155, de 4/12/2002) e o art. 4º, inciso III, § 1º, da Resolução TCU 170, de 30 de junho de 2004, in verbis:
'Art. 179. A citação, a audiência ou a notificação, bem como a comunicação de diligência, farse-ão:
I - mediante ciência da parte, efetivada por servidor designado, por meio eletrônico, fac-símile, telegrama ou qualquer outra forma, desde que fique confirmada inequivocamente a entrega da comunicação ao destinatário;
II - mediante carta registrada, com aviso de recebimento que comprove a entrega no endereço do destinatário;
III - por edital publicado no Diário Oficial da União, quando o seu destinatário não for localizado
 (...) 
Art. 3º As comunicações serão dirigidas ao responsável, ou ao interessado, ou ao dirigente de órgão ou entidade, ou ao representante legal ou ao procurador constituído nos autos, com poderes expressos no mandato para esse fim, por meio de:
I - correio eletrônico, fac-símile ou telegrama;
II - servidor designado;
III - carta registrada, com aviso de recebimento;
IV - edital publicado no Diário Oficial da União, quando o seu destinatário não for localizado, nas hipóteses em que seja necessário o exercício de defesa.
Art. 4º. Consideram-se entregues as comunicações:
I - efetivadas conforme disposto nos incisos I e II do artigo anterior, mediante confirmação da ciência do destinatário;
II - realizadas na forma prevista no inciso III do artigo anterior, com o retorno do aviso de recebimento, entregue comprovadamente no endereço do destinatário;
III - na data de publicação do edital no Diário Oficial da União, quando realizadas na forma prevista no inciso IV do artigo anterior.
§ 1º O endereço do destinatário deverá ser previamente confirmado mediante consulta aos sistemas disponíveis ao Tribunal ou a outros meios de informação, a qual deverá ser juntada ao respectivo processo.
 (...) '
3.13	Bem se vê, portanto, que a validade da citação via postal não depende de que o aviso de recebimento seja assinado pelo próprio destinatário da comunicação, o que dispensa, no caso em tela, a entrega do AR em 'mãos próprias'. A exigência da norma é no sentido de o Tribunal verificar se a correspondência foi entregue no endereço correto, residindo aqui a necessidade de certeza inequívoca. Não é outra a orientação da jurisprudência do TCU, conforme se verifica dos julgados a seguir transcritos:
'São válidas as comunicações processuais entregues, mediante carta registrada, no endereço correto do responsável, não havendo necessidade de que o recebimento seja feito por ele próprio.' (Acórdão 3648/2013-TCU-Segunda Câmara, Relator Ministro JOSÉ JORGE) ;
'É prescindível a entrega pessoal das comunicações pelo TCU, razão pela qual não há necessidade de que o aviso de recebimento seja assinado pelo próprio destinatário. Entregandose a correspondência no endereço correto do destinatário, presume-se o recebimento da citação.' (Acórdão 1019/2008-TCU-Plenário, Relator Ministro BENJAMIN ZYMLER) ;
'As comunicações do TCU, inclusive as citações, deverão ser realizadas mediante Aviso de Recebimento - AR, via Empresa Brasileira de Correios e Telégrafos, bastando para sua validade que se demonstre que a correspondência foi entregue no endereço correto.' (Acórdão 1526/2007-TCU-Plenário, Relator Ministro AROLDO CEDRAZ) .
3.14	A validade do critério de comunicação processual do TCU foi referendada pelo Supremo Tribunal Federal, nos termos do julgamento do MS-AgR 25.816/DF, por meio do qual se afirmou a desnecessidade da ciência pessoal do interessado, entendendo-se suficiente a comprovação da entrega do 'AR' no endereço do destinatário:
'Ementa: agravo regimental. Mandado de segurança. Desnecessidade de intimação pessoal das decisões do tribunal de contas da união. art. 179 do regimento interno do TCU. Intimação do ato impugnado por carta registrada, iniciado o prazo do art. 18 da Lei nº 1.533/51 da data constante do aviso de recebimento. Decadência reconhecida. Agravo improvido.
O envio de carta registrada com aviso de recebimento está expressamente enumerado entre os meios de comunicação de que dispõe o Tribunal de Contas da União para proceder às suas intimações.
O inciso II do art. 179 do Regimento Interno do TCU é claro ao exigir apenas a comprovação da entrega no endereço do destinatário, bastando o aviso de recebimento simples.'
3.15	Nos processos do TCU, a revelia não leva à presunção de que seriam verdadeiras todas as imputações levantadas contra os responsáveis, diferentemente do que ocorre no processo civil, em que a revelia do réu opera a presunção da verdade dos fatos narrados pelo autor. Dessa forma, a avaliação da responsabilidade do agente não pode prescindir da prova existente no processo ou para ele carreada. 
3.16	Ao não apresentar sua defesa, a Fundape deixou de produzir prova da regular aplicação dos recursos sob sua responsabilidade, em afronta às normas que impõem a obrigação legal de apresentar os documentos que demonstrem a correta utilização das verbas públicas, a exemplo do contido no art. 93 do Decreto-lei 200/1967: 'Quem quer que utilize dinheiros públicos terá de justificar seu bom e regular emprego na conformidade das leis, regulamentos e normas emanadas das autoridades administrativas competentes'. 
3.17	Mesmo as alegações de defesa não sendo apresentadas, considerando o princípio da verdade real que rege esta Corte, procurou-se buscar, em eventuais manifestações da entidade responsável na fase interna desta tomada de contas especial, se havia algum argumento que pudesse ser aproveitado a seu favor, o que se mostrou infrutífero.
3.18	Registre-se que os recursos foram repassados integralmente à Fundação, sendo dela, por meio de seus dirigentes, a obrigação de comprovar a boa e regular aplicação da verba, recaindo sobre ela, por conseguinte, o débito apontado, haja vista a omissão referida. 
3.19	Nos termos da Decisão 225/2000-TCU-2ª Câmara, Rel. Adylson Motta, a não comprovação da boa e regular aplicação dos recursos autoriza a presunção de irregularidade na sua utilização, redundando, por conseguinte, em imputação de débito responsável.
3.20	Em se tratando de processo em que a parte interessada não se manifestou acerca das irregularidades imputadas, não há elementos para que se possa efetivamente aferir e reconhecer a ocorrência de boa-fé em sua conduta, podendo este Tribunal, desde logo, proferir o julgamento de mérito pela irregularidade das contas, conforme os termos dos §§ 2º e 6º do art. 202 do Regimento Interno do TCU. (Acórdão 2064/2011-TCU-Primeira Câmara (Relator: Ubiratan Aguiar) , 6.182/2011-TCU-1ª Câmara (Relator: Weber de Oliveira) , 4.072/2010-TCU-1ª Câmara (Relator: Valmir Campelo) , 1.189/2009-TCU-1ª Câmara (Relator: Marcos Bemquerer) , 731/2008-TCU-Plenário (Relator: Aroldo Cedraz) .
CONCLUSÃO
4.	A Fundação de Desenvolvimento e Apoio à Pesquisa, Ensino e Extensão do Piauí, Fundape (CNPJ: 02.770.565/0001-83) deve ser considerada revel, nos termos do art. 12, § 3º, da Lei 8.443/1992, devendo suas contas serem, desde logo, julgadas irregulares, com condenação ao débito apurado, uma vez que não apresentou defesa, além da decorrente impossibilidade de reconhecer a eventual existência de boa-fé de sua parte.
4.1	Quanto ao Sr. Gilberto Leal, suas alegações de defesa devem ser rejeitadas, uma vez que não se prestaram a afastar as irregularidades apontadas.
4.2	Quanto aos demais arrolados e débitos apurados, cumpre reeditar a proposta de encaminhamento já apresentada na instrução presente na peça 30 destes autos. O mesmo vale para o exame que concluiu pela inexistência de elementos que permitam reconhecer a boa-fé dos responsáveis. 
4.3	Por derradeiro, sobre a prescrição da pretensão punitiva, cabe registrar que, em incidente de uniformização de jurisprudência (Acórdão 1441/2016-TCU-Plenário) , o TCU decidiu pela aplicação do prazo prescricional de 10 anos, contado da ocorrência do fato irregular e interrompido pela citação, audiência ou oitiva da parte. Considerando que o fato irregular ocorreu entre 2002 e 2004 (data utilizada para cálculo do débito referente ao Convênio 2411/00) e 10/7/2007 (data utilizada para cálculo do débito referente ao Convênio 2411/00) e que a manifestação do Secretário da Secex/TCE aquiescendo com a citação data de 14/9/2019 (peça 13) , conclui-se pela ocorrência da prescrição da pretensão punitiva do TCU.
PROPOSTA DE ENCAMINHAMENTO
5.	Diante do exposto, submetem-se os autos à consideração superior, propondo:
	a) considerar revel a Fundação de Desenvolvimento e Apoio à Pesquisa, Ensino e Extensão do Piauí, Fundape (CNPJ: 02.770.565/0001-83) , para todos os efeitos, dando-se prosseguimento ao processo, com fulcro no art. 12, § 3º, da Lei 8.443/92;
	b) acatar as alegações de defesa apresentadas pelo Sr. Gildásio Guedes Fernandes (CPF: XXX.579.563-XX, excluindo-o da relação processual;
	c) rejeitar as alegações de defesa ora analisadas do Sr. Gilberto Leal Serra e Silva (CPF: XXX.044.973-XX) ;
	d) com fundamento nos arts. 1º, inciso I, 16, inciso III, alíneas 'b' e 'c', da Lei 8.443/1992 c/c os arts. 19 e 23, inciso III, da mesma lei, e com os arts. 1º, inciso I, 209, incisos II e III, 210 e 214, inciso III, do Regimento Interno do TCU, julgar irregulares as contas dos responsáveis a seguir, e condená-los ao pagamento das quantias a seguir especificadas, com a fixação do prazo de quinze dias, a contar da notificação, para comprovar, perante este Tribunal (art. 214, inciso III, alínea 'a', do Regimento Interno) , o recolhimento da dívida aos cofres da Financiadora de Estudos e Projetos (Finep) , atualizada monetariamente e acrescida dos juros de mora, calculados a partir das datas discriminadas, até a data do recolhimento, na forma prevista na legislação em vigor;
	c.1.1) Responsáveis solidários: 
	c.1.1.1) Fundação de Desenvolvimento e Apoio à Pesquisa, Ensino e Extensão do Piauí (Fundape) , CNPJ: 02.770.565/0001-83, entidade convenente, na pessoa do seu representante legal;
	c.1.1.2) Herbert Brandão Lago (CPF: XXX.066.513-XX) , Presidente/Ordenador de despesa da Fundape (Gestão: 20/9/1999 a 3/6/2005) ;
	c.1.2) 	Valor e data original do débito:
	Data
	Valor
 (R$) 

	04/03/2002
	8,00

	02/04/2002
	8,00

	18/04/2002
	4,50

	03/05/2002
	8,00

	04/06/2002
	8,00

	24/06/2002
	960,00

	02/07/2002
	8,00

	02/08/2002
	8,00

	03/09/2002
	8,00

	02/10/2002
	8,00

	04/11/2002
	8,00

	03/12/2002
	8,00

	03/01/2003
	8,00

	04/02/2003
	8,00

	25/04/2003
	2,50

	06/05/2003
	2.208,00

	25/06/2003
	12,00

	28/07/2003
	12,00

	26/08/2003
	12,00

	26/09/2003
	12,00

	28/10/2003
	12,00

	26/11/2003
	12,00

	29/12/2003
	12,00

	31/12/2003
	15,00

	30/01/2004
	3.520,82

	30/01/2004
	7.432,12

	30/01/2004
	15,00

	30/04/2004
	15,00

	31/05/2004
	15,00

	30/06/2004
	4,99

	TOTAL
	14.372,93

	c.1.3) 	Valor do débito atualizado, com juros, em 30/4/2019 (peça 28) : R$ 69.756,06
	c.2.1) Responsáveis solidários:
	c.2.1.1) Fundação de Desenvolvimento e Apoio à Pesquisa, Ensino e Extensão do Piauí (Fundape) , CNPJ: 02.770.565/0001-83, entidade convenente, na pessoa do seu representante legal;
	c.2.1.2) Gilberto Leal Serra e Silva (CPF: XXX.044.973-XX) , vice-Presidente/Ordenador de despesa da Fundape (Gestão 23/5/2005 a 10/7/2007) ;
	c.2.2) 	Data de origem do débito: 10/7/2007
	c.2.3) 	Valor original do débito: R$ 129.000,39
	c.2.4) 	Valor do débito atualizado, com juros, em 30/4/2019 (peça 29) : R$ 400.912,27
e) autorizar, desde logo, nos termos do art. 28, inciso II, da Lei 8.443/1992, a cobrança judicial da dívida caso não atendida a notificação;
f) autorizar, nos termos do art. 26 da Lei 8.443, de 1992, caso solicitado, o parcelamento da dívida em até 36 (trinta e seis) parcelas mensais e sucessivas, esclarecendo aos responsáveis que a falta de pagamento de qualquer parcela importará no vencimento antecipado do saldo devedor (art. 217, § 2º, do Regimento Interno do TCU) , sem prejuízo das demais medidas legais; 
g) encaminhar cópia da deliberação que vier a ser proferida, bem como dos relatório e voto que a fundamentarem, ao Procurador-Chefe da Procuradoria da República no Estado do Piauí, nos termos do § 3º do art. 16 da Lei 8.443/1992 c/c o § 7º do art. 209 do Regimento Interno do TCU, para ajuizamento das ações cabíveis, informando-lhe que o inteiro teor da decisão pode ser consultado no endereço www.tcu.gov.br/acórdãos, além de esclarecer que, caso requerido, o TCU poderá fornecer sem custos as correspondentes cópias, de forma impressa.
	h) enviar cópia do Acórdão que vier a ser proferido a Financiadora de Estudos e Projetos (Finep) e aos responsáveis, para ciência, informando que a presente deliberação, acompanhada do Relatório e do Voto que a fundamenta, está disponível para a consulta no endereço www.tcu.gov.br/acordaos, além de esclarecer que, caso requerido, o TCU poderá fornecer sem custos as correspondentes cópias, de forma impressa.'
O Procurador Sérgio Ricardo Costa Caribé manifestou-se pelo arquivamento do presente processo, sem julgamento do mérito (peça 51) , com base em argumentos listados abaixo, em apertada síntese:
- o STF, no julgamento do RE 636.886/AL (repercussão geral, Tema 899) , fixou a tese de que é prescritível a pretensão de ressarcimento ao erário fundada em decisão de Tribunal de Contas;
- nos processos julgados pelo TCU, a incidência da prescrição da pretensão de ressarcimento aos cofres públicos deve ser regulada pela regra geral delineada no art. 205 e pelos demais dispositivos do Código Civil;
- a Corte de Contas não deve apreciar o mérito de tomada de contas especial cujos fatos jurídicos, em sua totalidade, tenham sido alcançados pela prescrição das pretensões punitiva e de ressarcimento, pois o processo estaria a carecer de elementos de desenvolvimento válido e regular;
- caso entenda que as irregularidades guardam correspondência com quaisquer das condutas tipificadas na Lei 8.429/1992, o TCU deve promover o encaminhamento do acórdão que vier a ser proferido ao Ministério Público Federal, para que adote as medidas que entender cabíveis;
- no caso em exame, verifica-se a incidência da prescrição das pretensões punitiva e de ressarcimento ao erário, tendo em vista que, após a prática das irregularidades que ensejaram o débito (ocorridas entre 20/12/2001 e 30/12/2003, no caso do Convênio 2411/00, e entre 10/3/2005 e 10/7/2007, no caso do Convênio 3686/040) e antes do ato de autorização da citação do responsável, emitido em 19/11/2018 (peça 3, pp. 298 e 300; e peça 14) , completou-se o prazo prescricional de dez anos estabelecido no artigo 205 do Código Civil.
No mesmo despacho à peça 51, o representante do MPTCU solicitou que, caso não acolhida a questão preliminar sobre prescrição, na forma por ele proposta, os presentes autos lhe fossem novamente encaminhados, para que pudesse se manifestar quanto ao mérito desta TCE.
Seguiu-se Despacho da Ministra Ana Arraes, assim, ao final, vazado (peça 52) :
"5. Sobre o assunto, este Tribunal, mesmo diante da decisão do Supremo Tribunal Federal no Recurso Extraordinário 636.886AL, tem considerado prematuro acolher a tese a respeito da aplicação aos processos de controle externo da prescrição da pretensão de ressarcimento ao erário, diante da i) solidez da interpretação feita com base no art. 37, § 5º, da Constituição Federal de 1988 que originou a Súmula - TCU 282; ii) inexistência de trânsito em julgado da deliberação da Suprema Corte; e iii) presença de várias dúvidas a serem sanadas na apreciação de embargos de declaração opostos pela Advocacia-Geral da União (AGU) contra aquela decisão, inclusive com possibilidade de modulação de seus efeitos. 
6. Conforme destacado no voto condutor do recente Acórdão 2425/2020-TCU-Plenário (de relatoria do Ministro Vital do Rêgo) , a título ilustrativo, essas dúvidas tornam extremamente difícil a 'imediata aplicação, de forma genérica e abrangente, aos processos que tramitam neste Tribunal' daquela tese. Nesse sentido, cabe reproduzir os seguintes trechos do referido voto: 
 '15. Consoante registrado nos acórdãos do TCU supramencionados, não se trata de desconhecimento ou desrespeito à decisão do STF, tampouco tem-se a intenção de se fixar qualquer jurisprudência sobre a sua abrangência neste momento. Ocorre que, em virtude da ausência de elementos suficientes que nos permitam aplicar a nova tese de imediato e dada a possiblidade de modulação da decisão, não seria produtivo, e causaria enorme incerteza, se este Tribunal revisse sua atuação e logo depois a alterasse novamente.
16. Diante disso, por questões de coerência e em nome da segurança jurídica e da estabilidade das decisões, até que a questão fique mais clara, a meu ver, o melhor a ser feito é manter o posicionamento que há anos vem sendo adotado pelo TCU e pelo próprio STF, no sentido de considerar imprescritíveis as ações de ressarcimento ao erário.' 
7. Ante o exposto, ao corroborar essa manifestação, restituo os presentes autos ao MPTCU, em atenção à solicitação de seu representante, a fim de que proceda à manifestação quanto ao mérito das presentes contas especiais."
Em nova manifestação nestes autos (peça 53) , o Procurador Sérgio Ricardo Costa Caribé ratificou seu posicionamento anterior "pelo arquivamento do presente processo, sem julgamento do mérito, nos termos do art. 212 do Regimento Interno do TCU, sem prejuízo de que, caso o Tribunal entenda pertinente, envie cópia do acórdão a ser prolatado, bem como do relatório e do voto que o fundamentarem, à Procuradoria da República no Estado da Paraíba".
É o relatório.

8.1. Jorge Arturo Mendoza Reque Junior (6573/OAB-MA) e outros, representando Herbert Brandão Lago;
8.2. Francisco Guedes Fernandes (29.071/OAB-DF), representando Gildásio Guedes Fernandes.

Procurador Sergio Ricardo Costa Caribé

TOMADA DE CONTAS ESPECIAL. CONVÊNIOS. FUNDAPE. PROJETO DE ALVENARIA ESTRUTURAL E EXPLORAÇÃO COOPERATIVA DE OPALAS. IMPUGNAÇÃO PARCIAL DAS DESPESAS. CITAÇÃO DA FUNDAÇÃO E DE TRÊS DE SEUS EX-DIRIGENTES. COMPROVAÇÃO DE QUE UM EX-PRESIDENTE APENAS GERIU A ENTIDADE POR DOIS MESES. ACOLHIMENTO DE SUAS ALEGAÇÕES DE DEFESA. REJEIÇÃO DA DEFESA DOS OUTROS DOIS EX-GESTORES. REVELIA DA ENTIDADE. CONTAS IRREGULARES. DÉBITO. PRESCRIÇÃO DA PRETENSÃO PUNITIVA.

TOMADA DE CONTAS ESPECIAL (TCE)

Secretaria de Controle Externo de Tomada de Contas Especial - SecexTCE

A Financiadora de Estudos e Projetos - Finep instaurou esta tomada de contas especial contra a Fundação de Desenvolvimento e Apoio à Pesquisa, Ensino e Extensão do Piauí - Fundape e seus ex-dirigentes Herbert Brandão Lago, Gildásio Guedes Fernandes e Gilberto Leal Serra e Silva em razão de irregularidades na execução dos objetos e na prestação de contas dos Convênios 2411/00 (23.01.0611.00) - Siafi 431943 e 3686/040 (01.05.0127.00) - Siafi 522272.
2.	No Convênio 2411/00, destinado à execução do denominado "Projeto Alvenaria Estrutural com Blocos Estruturais Cerâmicos" e por intermédio do qual foram repassados R$ 55.938,00, foram apontadas as seguintes irregularidades: não devolução do saldo remanescente, despesas indevidas com taxas bancárias e bloqueio judicial, aquisições injustificadas de bens por valores superiores aos constantes do orçamento aprovado e não utilização parcial da contrapartida prevista.
3.	Já no Convênio 3686/040, voltado à implementação do denominado "Projeto Cooperativo em Rede do Arranjo Produtivo de Opala na Região de Pedro II/PI" e por meio do qual foram transferidos R$ 390.000,00, foram detectadas as seguintes irregularidades: aquisição de equipamentos não compatíveis com a relação de itens do convênio, despesas em valor superior ao previsto na relação de itens, pagamento de diárias e/ou passagens em favor de pessoal não relacionado na equipe executora do projeto, não cumprimento da contrapartida não financeira prevista e ausência de devolução do saldo do convênio.
4.	No âmbito desta Corte, foram efetuadas as citações dos responsáveis acima indicados.
5.	Herbert Brandão Lago e Gildásio Guedes Fernandes apresentaram tempestivamente suas alegações de defesa, enquanto Gilberto Leal Serra e Silva fez o mesmo, embora de forma intempestiva. A Fundape, por sua vez, permaneceu silente.
6.	Analisados os argumentos trazidos pelos responsáveis, a Secretaria de Controle Externo de Tomadas de Contas Especiais - SecexTCE, em pareceres uniformes, opinou, em síntese:
6.1.	por ser considerada revel a Fundape;
6.2.	pelo acatamento das alegações de Gildásio Guedes Fernandes e por sua exclusão deste processo;
6.3.	pela rejeição da defesa de Gilberto Leal Serra e Silva, pela irregularidade de suas contas e por sua condenação, solidariamente com a Fundape, ao recolhimento dos débitos de responsabilidade de ambos;
6.4.	pela rejeição da defesa de Herbert Brandão Lago, pela irregularidade de suas contas e por sua condenação, solidariamente com a Fundape, ao recolhimento dos débitos de responsabilidade de ambos.
7.	O Ministério Público junto ao TCU - MPTCU, por seu turno, manifestou-se pelo arquivamento deste processo, sem julgamento de seu mérito, em face do decidido pelo Supremo Tribunal Federal - STF no Recurso Extraordinário - RE 636.886, oportunidade em que foi fixada, em repercussão geral, a tese de que "é prescritível a pretensão de ressarcimento ao erário fundada em acórdão de Tribunal de Contas" (Tema 899) .
8.	Ao lamentar por divergir da Procuradoria, acompanho a proposta da unidade técnica, pelas razões que passo a expor.
9.	A deliberação do STF utilizada pelo Ministério Público como fundamento de sua proposta ainda não transitou em julgado e encontra-se na fase de apreciação de embargos de declaração opostos pela Advocacia-Geral da União. Assim, além da necessidade de modular adequadamente os efeitos daquela decisão, existem pontos a serem aclarados antes de poder ser aplicada a tese fixada no RE, tais como, entre outros: (i) a aplicação prospectiva ou não do novo entendimento, (ii) o marco legal a ser empregado para discussão da matéria e o prazo prescricional a ser considerado, (iii) o termo inicial para contagem do prazo a ser adotado e (iv) a existência ou não de marcos interruptivos ou suspensivos e de prescrição intercorrente.
10.	Além disso, o caso concreto tratado no RE diz respeito à fase de execução judicial de deliberação do Tribunal de Contas, tanto assim que, para deslindá-lo, foi necessária a aplicação da Lei 6.830/1980, a Lei de Execuções Fiscais, diploma legal evidentemente inaplicável à fase que antecede a formação do título executivo extrajudicial, caracterizada pela atuação do órgão de controle externo até a prolação do acórdão.
11.	Assim, por não ser possível extrapolar os parâmetros normativos empregados pelo STF para solução do problema enfrentado no RE 636.886, e dada a imprescindibilidade da fixação definitiva de orientações acerca da aplicação do Tema 899, o que só acontecerá com o julgamento dos embargos de declaração opostos naquele Extraordinário, inclino-me, até que isso ocorra, a manter a interpretação adotada pela Corte Suprema, em 2008, no Mandado de Segurança - MS 26.210,  oportunidade em que foi fixada tese da imprescritibilidade das ações de ressarcimento ao erário, e na Súmula TCU 282, cujo conteúdo é no mesmo sentido.
12.	Reconheço, entretanto, a ocorrência da prescrição da pretensão punitiva deste Tribunal, posto que, como demonstrou a SecexTCE, as prestações de contas finais dos convênios foram apresentadas em 20/09 e em 27/12/2007, enquanto o ato que ordenou as citações teve lugar apenas em 14/09/2019. Foi ultrapassado, assim, o prazo decenal fixado pelo Acórdão 1441/2016-TCU-Plenário, com base no art. 205 do Código Civil.
13.	Quanto ao mérito das alegações de defesa trazidas pelos responsáveis, endosso as análises empreendidas pela unidade técnica, que incluo entre minhas razões de decidir.
14.	Gildásio Guedes Fernandes demonstrou que sua gestão como Presidente da Fundape limitou-se ao período de menos de dois meses entre 26/04/2005 e 21/06/2005, enquanto o débito pelo qual foi citado tem como data de origem 10/07/2007. Deve, pois, ser excluído deste processo.
15.	Já Gilberto Leal Serra e Silva e Herbert Brandão Lago (falecido em 09/07/2019, após apresentar suas alegações de defesa) arguiram, preliminarmente, prejuízo ao exercício do direito de defesa, dado o longo tempo decorrido entre os fatos e suas citações. Todavia, tal prejuízo não ocorreu, uma vez que os responsáveis foram notificados das irregularidades pelo concedente, em prazos razoáveis, ainda na fase interna desta tomada de contas especial. 
16.	Quanto às demais alegações desses dois últimos responsáveis, além de a SecexTCE haver demonstrado sua improcedência, destaco que nenhum deles trouxe aos autos qualquer elemento ou documento que demonstrasse a adoção de providências para regularização das ocorrências que acarretaram as glosas efetuadas pela Finep. Assim, não podem ser aceitos os argumentos apresentados por aqueles ex-dirigentes.
	Com essas considerações, acolho os pareceres da SecexTCE e voto pela adoção da minuta de Acórdão que trago a este Colegiado.
TCU, Sala das Sessões, em 25 de maio de 2021.
JORGE OLIVEIRA 
Relator